【裁判字號】    98,交抗,714
【裁判日期】    981021
【裁判案由】    聲明異議
【裁判全文】
臺灣高等法院高雄分院刑事裁定         98年度交抗字第714號
抗  告  人  交通部公路總局高雄區監理站屏東監理站
代  表  人  乙○○
受 處 分人  甲○○
上列抗告人因受處分人違反道路交通管理處罰條例聲明異議案件
，不服臺灣屏東地方法院中華民國98年8 月27日裁定（97年度交
聲字第488號），提起抗告，本院裁定如下：
    主  文
原裁定撤銷，發回台灣屏東地方法院。
    理  由
壹、抗告意旨略以:
一、按「汽車駕駛人有下列各款所列條款之一者，除依原條款處
    罰鍰外，並予記點：汽車駕駛人在六個月內，違規記點共達
    六點以上者，吊扣駕駛執照一個月；一年內經吊扣駕駛執照
    二次，再違反第一項各款所列條款之一者，吊銷其駕駛執照
    。」，處罰條例第63條第3 項定有明文。查異議人（即甲○
    ○）駕駛V0-9631 號車分別於民國97年02月l8日及97年03月
    28 日 被警舉發「闖紅燈」及「違反道路交通安全規則，因
    而肇事致人受傷者」違規，有第V00000000 、V00000000 號
    違規查詢報表可稽（已分別於97年03月4 日繳款結案，並依
    道路交通管理處罰條例第63條第l 項共記違規點數6 點），
    依前揭規定由電腦註記異議人在六個月內違規記點共達六點
    以上者，應執行吊扣駕駛執照一個月違規事實明確，有違規
    查詢報表可稽（第04、06筆等），本站依前揭規定，填掣屏
    監違字第駕裁00-000000000號裁決書，並已於97年06月6 日
    依駕駛人送達（駕籍登記地址）地址寄送，有掛號回執可稽
    ，合先敘明。
二、次按，違反道路交通管理處罰條例之行為人，於接獲違反道
    路交通管理事件通知單（即舉發單）後，未依規定自動繳納
    罰鍰或未依規定到案聽候裁決，亦或不服舉發事實，而未於
    15日內，向處罰機關陳述意見者，處罰機關得依違反道路交
    通管理事件統一栽罰基準及處理細則第44條第1 項之規定，
    依該處理細則第2 條所定附件之統一裁罰標準表，對行為人
    逕行裁決，道路交通管理處罰條例第9 條第1 項亦有明文。
    依違反道路交通管理事件統一裁罰基準及處理規則第5 條規
    定「處理違反道路交通管理事件，有關文書送達之程序，依
    行政程序法之規定。」先予敘明。而駕駛人因交通違規事件
    ，經監理站依道路交通管理處罰條例裁處罰鍰之裁決書，其
    性質係屬於處理違反「道路交通管理」事件之行政文書，再
    按處理違反道路交通管理事件，有關文書送達之程序，行政
    機關為避免行政程序遲延，得依行政程序法第67條「送達，
    除法規另有規定外，由行政機關依職權為之」及第74條項規
    定「送達，不能依前二條規定為之者，得將文書寄存送達地
    之地方自治或警察機關，並作送達通知書兩份，一份黏貼於
    應受送達人住居所、事務所、營業所或其就業處所門首，另
    一份交由鄰居轉交或置於該送達處所信箱或其他適當位置，
    以為送達。前項情形，由郵政機關為送達者，得將文書寄存
    於送達地之郵政機關。」亦即依行政程序法第74條規定所為
    之寄存送達，自應於寄存送達當日即生送達之效力；異議人
    雖辯稱：伊因從未收到裁決書，指摘原處分機關未審酌該情
    ，所為處分，顯有錯誤云云。惟按汽車所有人名稱、住址等
    如有變更，應向公路監理機關辦理登記，此觀道路交通安全
    規則第23條第l 項之規定甚明。查本件異議人所有之上開自
    用小客車登記之車籍地址為屏東縣恆春鎮○○里○○路40號
    ，該址同為異議人之戶籍地址，此有原審第4 頁第8 行查證
    結果可參，是以本件異議人違規之裁決書，依前開車籍地址
    對異議人為郵寄送達，於法並無不合；原審認定原處分機關
    上開吊扣駕駛執照行政處分，尚未合法送達與異議人，不能
    認為已生確定效力，似有誤會。
三、綜上所述，本站依前揭規定，填掣屏監違字第裁00-0000000
    00號裁決書，爰依行政程序法規定既已於依法完成送達程序
    ，並有該郵件掛號回執可資佐證，異議人又未依道路交通管
    理處罰條例第87條第l 項規定，受處分人，不服第八條主管
    機關所為之處罰，得於接到裁決書之翌日起二十日內，向管
    轄地方法院聲明異議。據此，本站依法逕行註銷異議人駕駛
    執照（自97年07月18日起至98年07 月17 日止禁考一年）核
    無違誤，原審法院裁定「原處分撤銷。前項徹銷部分，甲○
    ○不罰」似無理由。據此，抗告人依法裁處符合法律程序，
    為維護交通安全及法律之公平、公正原則，是以，爰請鈞院
    明察，請求撤銷原裁定，另為適法裁定等語。
貳、原裁定以:
一、原處分意旨略以：異議人即受處分人甲○○於97年9 月23日
    9 時20分許，駕駛車號VO-9631 號自用一般小貨車行經屏東
    縣恆春鎮台26線省北路口時，經屏東縣政府警察局恆春分局
    舉發有「駕駛執照業經註銷仍駕駛小型車」之違規，有屏警
    交字第V00000000 號違規單可參，並經舉發單位查復舉發無
    誤。爰依道路交通管理處罰條例（下稱：「處罰條例」）第
    21條第1 項第4 款暨違反道路交通管理事件統一裁罰基準表
    第21條第1 項第9 款規定，裁處異議人罰款新台幣（下同）
    9,000 元，並扣繳駕駛執照，核無違誤。
二、異議意旨則以：伊對於屏東監理站V00000000 號「闖紅燈」
    之V00000000 號「闖紅燈」及V00000000 號「違反交通安全
    規則，因而肇事致人受傷」之違規事實俱不爭執，上開違規
    罰鍰俱已完納，但屏東監理以伊於6 個月違規記點共達6 點
    以上，而以00-00000000 號裁決書裁處吊扣駕駛執照處分，
    上開吊扣駕照處分並未合法送達，致伊不知於97年9 月23日
    駕駛車牌號碼VO-9631 號自用小客車在屏東縣恆春鎮台26線
    省北路段被警舉發「闖紅燈」後，屏東監理站82-V00000000
    號裁決書以伊「駕駛執照業經吊銷仍駕駛小型車」違規，而
    裁罰9 000 元並扣繳駕照之處分，甚感不服，為此聲明異議
    求為撤銷原處分。
三、經查，異議人分別於97年2 月18日及97年3 月28日被警舉發
    「闖紅燈」及「違反道路交通安全規則，因而肇事致人受傷
    者」等違規案件，經屏警交字第V00000000 、V00000000 號
    違規通知單移送，原處分機關認異議人於6 個月內經累計記
    違規點數共達6 點，乃依道路交通管理處罰條例第63條第3
    項規定，於97年6 月2 日掣開屏監違字第裁00-000000000號
    裁決書，裁處受處分人即異議人吊扣駕駛執照一個月，並於
    主文欄教示駕駛執照限於97年7 月2 日前繳送，逾期不繳送
    ：(一)自97年7 月3 日起易處吊扣駕駛執照2 個月，並限於
    97年7 月17日前繳送；( 二)97 年7 月17日前未繳送駕駛執
    照者，自97年7 月18日起易處吊銷，並逕行註銷駕駛執照。
    上開裁決處分並掛號郵件按異議人當時戶籍址屏東縣恆春鎮
    ○○里○○路40號投郵，嗣原處分機關認送達完竣已經確定
    ，因異議人未異議亦未依限繳送駕駛執照，原處分機關乃自
    97年7 月18日起易處吊銷並逕行註銷其駕駛執照。嗣異議人
    於97年9 月23日因上開闖紅燈違規，經警查悉其係在駕駛執
    照吊銷期間仍駕車，乃於97年10月10日逕行舉發並移送裁決
    ，經原處分機關按違反道路交通管理處罰條例第21條第1 項
    第4 款規定，掣開本件屏監違字第裁82-V00000000號裁決書
    ，裁處罰鍰9,000 元處分，以上情事，有原處分機關97年11
    月11日高監屏字第0970040742號函、屏監違字第裁00-00000
    0000號裁決書暨送達證書，及本件系爭舉發違規事件通知單
    等件附卷足佐。異議人指摘前開吊扣駕駛執照之裁決處分未
    經合法送達，對原處分機關本件依違反道路交通管理處罰條
    例第21條第1 項第4 款裁處罰鍰9,000 元之處分聲明不服。
    準此，本件之爭點在：前開屏監違字第裁00-000000000號裁
    決書是否合法送達？有無確定?
四、經查：
（一）按違反道路交通管理事件統一裁罰基準及處理細則第5 條
      規定「處理違反道路交通管理事件，有關文書送達之程序
      ，依行政程序法之規定。」。而觀諸行政程序法第72條第
      1 項本文規定「送達，於應受送達人之住居所、事務所或
      營業所為之。」；同法第73條第1 項規定「於應送達處所
      不獲會晤應受送達人時，得將文書付與有辨別事理能力之
      同居人、受僱人或應送達處所之接收郵件人員。」；同法
      第74條第1 項與第2 項則規定「送達，不能依前二條規定
      為之者，得將文書寄存送達地之地方自治或警察機關，並
      作送達通知書兩份，一份黏貼於應受送達人住居所、事務
      所、營業所或其就業處所門首，另一份交由鄰居轉交或置
      於該送達處所信箱或其他適當位置，以為送達。前項情形
      ，由郵政機關為送達者，得將文書寄存於送達地之郵政機
      關。」。查原處分機關上開吊扣駕駛執照裁決書以掛號寄
      送至異議人當時之戶籍地即屏東縣恆春鎮○○里○○路40
      號，未會晤異議人或其同居之家屬、受僱人，亦無接收郵
      件之人員，郵務士乃於97年6 月6 日寄存於恆春郵局以為
      送達，固有該行政文書送達證書在卷足稽；但異議人堅稱
      未獲通知領取文書，亦未見送達通知書黏貼於上址門首或
      置於信箱或其他適當位置等語，準此，關於郵務人員有無
      踐行行政程序法第74條第1 項所定寄存送達形式要件，即
      ：作送達通知書2 份，一份黏貼於應受送達人住居所、事
      務所、營業所或其就業處所門首，另一份交由鄰居轉交或
      置於該送達處所信箱或其他適當位置，即有未明，且未經
      原處分機關或郵政機關提出照片等證據以實其說，當不能
      僅憑送達證書之記載即予認定業生合法送達效力。
（二）次查，異議人上址戶籍處，同一門牌房屋同時至少有尤氏
      宗親4 戶設籍，戶長分別為尤天津、尤天明（異議人之父
      ）、尤天送及陳恒結；而上址門牌房屋原本係舊式三合院
      建築，嗣後改建有3 棟獨立平房或透天2 層樓房座落而共
      用門牌，此據異議人供明在卷，並經本院職權調取該戶籍
      址居民設籍情狀，有全戶戶籍資料查詢結果8 件在卷足佐
      。郵政人員是否確實將製作之送達通知書正確黏貼或投置
      ，有無合法通知領郵，當值置疑。是認異議人所辯：未看
      到送達通知書等語，應堪採信。
（三）洵此，原處分機關上開吊扣駕駛執照行政處分，尚未合法
      送達與異議人，不能認為已生確定效力。綜上所述，本件
      系爭屏監違字第裁00-000000000號吊扣駕駛執照裁決處分
      既未確定，其後有關易處吊銷並逕行註銷駕駛執照之處分
      亦不能為生效。
五、從而，本件異議人上開於97年9 月23日9 時20分許，駕駛車
    號VO-9631 號自用一般小客車，在屏東縣恆春鎮省道台26線
    省北路段之「闖紅燈」違規行為，不能認定係合致於道路交
    通管理處罰條例第21條第1 項第4 款之情形，原處分機關逕
    依該款要件暨道路交通管理事件統一裁罰基準表第21條第1
    項第4 款規定，裁處異議人罰鍰9,000 元及命扣繳駕駛執照
    處分，非無違誤，異議意旨求予撤銷，為有理由，應由本院
    撤銷原處分改諭知異議人不罰之裁定。
參、本院查:
 一、駕駛人因交通違規事件，經監理站依道路交通管理處罰條
     例裁處罰鍰之裁決書，其性質係屬於處理違反「道路交通
     管理」事件之行政文書，再按處理違反道路交通管理事件
     ，有關文書送達之程序，行政機關為避免行政程序遲延，
     得依行政程序法第67條規定: 「送達，除法規另有規定外
     ，由行政機關依職權為之」。又「送達，不能依前二條規
     定為之者，得將文書寄存送達地之地方自治或警察機關，
     並作送達通知書兩份，一份黏貼於應受送達人住居所、事
     務所、營業所或其就業處所門首，另一份交由鄰居轉交或
     置於該送達處所信箱或其他適當位置，以為送達」。「前
     項情形，由郵政機關為送達者，得將文書寄存於送達地之
     郵政機關。」同法第74條第1 項、第2 項分別定有明文。
 二、本件受處分人分別於97年2 月18日及97年3 月28日被警舉
     發「闖紅燈」及「違反道路交通安全規則，因而肇事致人
     受傷者」等違規案件，經屏警交字第V00000000 、V00000
     000 號違規通知單移送後，原處分機關認受處分人於6 個
     月內經累計記違規點數共達6 點，乃依道路交通管理處罰
     條例第63條第3 項規定，於97年6 月2 日掣開屏監違字第
     裁00 -000000000 號裁決書，裁處受處分人吊扣駕駛執照
     一個月，並就受處分人之駕駛執照限於97年7 月2 日前繳
     送，逾期不繳送：（一）自97年7 月3 日起易處吊扣駕駛
     執照2 個月，並限於97年7 月17日前繳送；（二）97年7
     月17日前未繳送駕駛執照者，則自97年7 月18日起易處吊
     銷駕照，並逕行註銷駕駛執照之事實，此有屏東縣警察局
     舉發違反道路交通管理事件通知單及交通部公路總局屏東
     監理站屏監違字裁00-000000000號違反道路交通管理事件
     裁決書在卷可憑（原審卷第8 頁、11頁），而原處分機關
     將上開吊扣駕駛執照及逾期易處吊銷駕照之裁決書以掛號
     寄送至受處分人當時之戶籍地即屏東縣恆春鎮○○里○○
     路40號，然因未會晤受處分人或其同居之家屬、受僱人，
     亦無應接收郵件之人員，郵務人員乃於97年6 月6 日將該
     受處分人違規之裁決書寄存於恆春郵局以為送達之事實，
     復有交通部公路總局屏東監理站送達證書在卷足稽（原審
     卷第10頁），故本件原處分機關送達系爭之裁決書，已依
     法定程序辦理，形式上已合法送達受處分人之住所之事實
     ，已甚明確。另受處分人雖於原審辯稱：伊從未收到該裁
     決書云云（原審卷19頁反面）。惟按汽車所有人名稱、住
     址等如有變更，應向公路監理機關辦理登記，此觀道路交
     通安全規則第23條第l 項之規定甚明。惟本件受處分人駕
     照登記地址既為屏東縣恆春鎮○○里○○路40號，而該址
     亦同為受處分人之戶籍地址，此有受處分人汽車駕照基本
     資料及受處分人全戶戶籍謄本在卷可按（原審卷12頁、31
     頁），故自難僅憑受處分人任意抗辯未收受上開違規之裁
     決書云云，而為其有利認定。另有關寄存送達是否符合法
     定程序，尤其是送達通知書之製作、黏貼是否踐履，以照
     片存證固屬證明方法，但實非法定惟一方法，且本件系爭
     裁決書之送達既採「郵寄」方式為之，送達郵件之郵政單
     位及人員非隸屬原處分機關所轄，郵寄送達程序及文件既
     屬合法，無就實質送達要件是否具備課予原處分機關舉證
     之理，必要時，法院應依職權為必要之調查，故原審認原
     處分機關或郵政機關未能提出照片等證據，本件送達即有
     未明，而非合法送達云云，則有誤會。原審裁定，以原處
     分機關對受處分人之違規裁決書（交通部公路總局屏東監
     理站屏監違字裁00-000000000號）未經合法送達，而撤銷
     原處分，並另裁定受處分人不罰，既尚有疑義。抗告意旨
     指摘原裁定不當，為有理由，應撤銷原裁定發回原審法院
     另為適法之裁定。
 四、據上論結，應依道路交通案件處理辦法第26條，刑事訴訟法
    第413 條前段，裁定如主文
中    華    民    國    98    年    10    月    21    日
                  刑事第八庭    審判長法  官   洪兆隆
                                      法  官   郭玫利
                                      法  官   李政庭
以上正本證明與原本無異。
不得再抗告。
中    華    民    國    98    年    10    月    21    日
                                      書記官   吳福連


司法院資訊處製作；財團法人民間司法改革基金會備份。
